【裁判字號】    98,訴,714
【裁判日期】    990511
【裁判案由】    所有權移轉登記
【裁判全文】
臺灣高雄地方法院民事判決               98年度訴字第714號
原      告  乙○○
訴訟代理人  康進益律師
被      告  甲○○
訴訟代理人  李宏文律師
當事人間請求所有權移轉登記事件，本院民國99年4 月22日言詞
辯論終結，判決如下：
    主  文
被告應將坐落屏東縣高樹鄉○○段498 地號，面積一六八四一平
方公尺之土地，移轉二分之一之所有權應有部分予原告。
訴訟費用由被告負擔。
    事實及理由
一、原告主張：兩造為兄弟關係，父親陳九熊生前於民國（下同
    ）69年7 月14日向第三人買受坐落屏東縣高樹鄉○○段498
    地號土地一筆（地目旱，面積16,841平方公尺，下稱系爭土
    地），原擬贈與兩造並直接登記為兩造共有，所有權應有部
    分各2 分之1 。惟因原告當時無自耕農身份，礙於當時農業
    發展條例等法令之限制，無法登記為農地所有權人，三人遂
    約定陳九熊贈與原告部份之土地，先借用有自耕農身分之被
    告名義，登記為所有權人，嗣將來法令限制變更，可移轉所
    有權登記為原告所有時，被告再配合移轉登記予原告，並由
    被告於69年7 月14日簽立覺書（下稱系爭覺書），保證屆時
    履行移轉義務。嗣農業發展條例已於89年1 月26日修正，土
    地法第30條限制非自耕農不得登記為農地所有權人之規定，
    亦遭廢止，依現行法令，原告已得登記為系爭土地之所有權
    人，遂委託長和聯合律師事務所於98年10月14日發函終止兩
    造間之借名登記契約，並以準備書二狀繕本之送達，再次向
    被告重申終止之旨，催告被告配合辦理系爭土地所有權應有
    部分2 分之1 之移轉登記，惟遭被告拒絕。按借名登記契約
    具有委任契約之性質，原告終止兩造間之借名登記契約後，
    自得適用民法上委任契約之相關規定，請求被告將系爭土地
    所有權應有部分2 分之1 移轉登記予原告，爰起訴聲明求為
    判決如主文所示。
二、被告則以：依原告主張之事實觀之，原告與陳九熊間就系爭
    土地容或訂有贈與契約，然贈與當時之土地法第30條規定「
    私有農地所有權之移轉，其承受人以承受後能自耕者為限，
    並不得移轉為共有。但因繼承而共有者，不在此限。違反前
    項規定者，其所有權之移轉無效」，故系爭土地當時禁止移
    轉為共有，且原告無自耕農身分，無法藉由買賣或贈與關係
    取得系爭土地之所有權。原告與陳九熊間之贈與約定，明顯
    違反上開法令之強制禁止規定，且係以不能之給付為契約標
    的，依民法第246 條第1 項之規定，上開贈與契約應屬無效
    。此亦有最高法院66年台上字第2189號判例意旨「私有農地
    所有權之移轉，其承受人以承受後能自耕者為限，修正前土
    地法第30條定有明文，此項規定，於當事人間以贈與為原因
    ，聲請辦理農地所有權移轉登記之場合，亦有其適用。」及
    最高法院82年度台上字第2792號判決要旨「農業發展條例第
    30 條 規定：「每宗耕地不得分割或移轉為共有」，為屬強
    制規定，其立法意旨在防止農地細分，用收農地使用上更大
    之效用。是凡關於農地之處分與此目的相違者，均應認為在
    該條所禁止之例。本件系爭土地為田地，依前開法條規定，
    自不得分割或移轉為共有。」可參酌。縱然事後法令變更，
    廢止刪除上開土地法第30條及變更農業發展條例之限制規定
    ，然此項法令之變更修正，並不能使無效之契約轉為有效。
    又縱認上開贈與契約為有效，然陳九熊應履行之土地所有權
    移轉義務，於伊過世後，應由全體繼承人連帶負擔，原告僅
    對繼承人之一之被告提起本訴，顯然有當事人不適格之違法
    ，應予駁回。又原告執引系爭覺書，主張與被告間訂有借名
    登記契約，然被告否認之。系爭覺書僅有原告一人之單方陳
    述與簽名，其上並無相對當事人（即原告）合意事項之記載
    與簽名，此與一般契約關係，需有對立之當事人存在，雙方
    之意思表示合致之成立要件不符，故原告以系爭覺書作為兩
    造成立借名登記契約關係之證據，顯不足採信。又縱然兩造
    間成立借名登記契約，然該契約約定事項，違反當時土地法
    第30條之規定，且係以不能之給付為契約標的，依民法第24
    6 條第1 項之規定，亦屬無效。從而原告以無效之贈與契約
    及借名登記契約，請求被告移轉系爭土地所有權應有部份2
    分之1 ，於法無據等語，資為抗辯，並答辯聲明：原告之訴
    駁回。
三、兩造不爭執之事項：
（一）系爭土地係兩造之父陳九熊於69年7 月14日買受，而登記
      於被告名下。
（二）系爭覺書形式上為真正。
（三）陳九熊有贈與兩造系爭土地所有權應有部份各2分之1。
四、法院之判斷：
（一）原告主張兩造之被繼承人陳九熊生前購買系爭土地贈與兩
      造所有權應有部分各2 分之1 ，因原告當時無自耕農身分
      ，無法辦理所有權登記，而由三人約定陳九熊欲贈與原告
      部分，借用被告名義登記與被告名下，被告並簽立覺書，
      承諾於日後法令修改可辦理分割登記時，願意配合辦理，
      將系爭土地所有權2 分之1 之應有部份移轉登記予原告。
      詎土地法及農業發展條例歷經多年廢止及變更後，原告依
      現行法令已可登記為系爭土地之所有權人後，被告竟拒絕
      配合辦理，原告遂於98年10月14日委託律師發函終止上開
      借名契約，並於98年10月26日以準備書二狀繕本之送達被
      告，重申終止之旨等情，業據原告提出系爭土地之土地登
      記簿謄本、地籍圖謄本、覺書、律師函各1 份為證，且被
      告除爭執贈與契約及借名登記契約之效力外，餘均不爭執
      ，是除贈與契約及借名契約之主張外，原告其餘上開事實
      之主張，堪信屬實。
（二）按「稱贈與者，謂當事人約定，一方以自己之財產無償給
      與他方，他方允受之契約。」，民法第406 條定有明文。
      本件陳九熊向第三人購買系爭土地後，將系爭土地所有權
      應有部分各2 分之1 分別贈與兩造，並與兩造約定將贈與
      原告之部分，先借用被告名義登記為所有權人，被告允諾
      日後法令變更可予分割登記予原告時，願意配合辦理移轉
      登記予原告後，即指定系爭土地之出賣人直接將系爭土地
      所有權移轉登記予被告，被告並因而取得系爭土地所有權
      ，顯見陳九熊對原告基於贈與契約所為之系爭土地所有權
      移轉義務，已經經由原告之指示，由被告出名代原告為受
      領行為，故陳九熊已履行其對原告之贈與契約義務。被告
      辯稱陳九熊對原告之贈與契約義務未履行，原告應以陳九
      熊之全體繼承人為被告，當事人始為適格云云，不足採信
      。
（三）又被告另辯稱原告與陳九熊之贈與契約，違反當時土地法
      第30條之規定，而有民法第246 條第1 項「以不能之給付
      為契約標的」之契約無效情形云云。惟查，陳九熊、原告
      既與被告約定，陳九熊贈與原告部分之土地，先借用被告
      名義辦理所有權移轉登記，俟法令變更，系爭土地可移轉
      分割登記予原告時，被告即負移轉所有權予原告之義務，
      顯見被告所負移轉系爭土地所有權予原告之義務，於訂立
      借名登記契約時，即已確立，僅以法令變更為系爭土地可
      移轉予原告時，為契約履行期限屆至之時點，故上開借名
      契約履行期限屆至時，可預期並無違反法令之強制規定，
      即無契約約定事項違反法令強制規定之情形，且上開契約
      約定事項，與民法第246 條但書「以不能之給付為契約標
      的者，其契約為無效。但以不能之給付為契約標的者，其
      契約為無效。但其不能情形可以除去，而當事人訂約時並
      預期於不能之情形除去後為給付者，其契約仍為有效。」
      之規定相符，足認陳九熊將系爭土地所有權應有部分2分
      之1 贈與原告之契約仍屬有效，且於被告出名代原告受領
      贈與之給付即取得系爭土地所有權應有部分2 分之1 時，
      陳九熊已履行贈與人之契約義務。被告上開贈與契約無效
      之辯稱，於法不合，不足採信。
（四）又查，被告於69年7 月14日所簽立之系爭覺書，雖無原告
      或陳九熊之簽名，但借名登記契約之成立，不以訂立書面
      契約為法定要件，只要雙方當人事人意思表示合致，即足
      成立。原告主張兩造間成立借名登記契約，提出系爭覺書
      為證，被告既不爭執該覺書之真正，且全文記載：「立覺
      書人：甲○○。因家父陳九熊承買土地坐落高樹鄉○○段
      498 地號，面積壹點陸捌肆壹公頃壹筆全部而分配，贈與
      如後：一、本人贈與2 分之1 。二、吾兄乙○○分配2 分
      之1 。而因政府政令規定不得細分，故依用本人名義提向
      地政機關辦理產權名義登記，產權實係如前記載二人所有
      ，日後政府政令若有修改，核准可以細分，本人絕無條件
      提供有關證件，配合吾兄乙○○辦理分割登記，而未分割
      登記以前，吾兄乙○○所有1/2 ，本人絕不得侵犯其權益
      。」等語（見本院卷第7 頁），其內容核與原告所述相符
      ，足認兩造確實成立借名登記契約。被告辯稱系爭覺書為
      單方陳述，無法證明雙方成立借名登記契約關係云云，與
      事實不符，不足採信。又依上開借名登記契約之內容，係
      約定被告負有移轉系爭土地所有權應有部分2 分之1 予原
      告之義務，僅於法令變更為系爭土地可分割移轉登記予原
      告時，始為履行期限屆至之時點，故可預期被告履行期限
      屆至時，並無違反法令強制規定之情形，且上開契約約定
      事項並非以不能除去之不能之給付為標的，依民法第246
      條第1 項但書之規定，並無契約無效之情形。又借名登記
      契約雖非民法上有名契約之類型之ㄧ，但其內容並不違反
      強行規定或公序良俗，應賦予法律上之效力，故被告辯稱
      兩造未成立借名登記契約、借名登記契約無效云云，均非
      足採信。
（四）綜上所述，兩造就系爭土地所有權應有部分2 分之1 成立
      借名登記契約已如前述，而借名登記契約以當事人間之信
      任關係為基礎，其性質與委任關係類似，自可類推適用民
      法上委任法律關係之規定。原告既已於98年10月14日發函
      表明終止兩造間借名登記契約之意思表示，該意思表示表
      示並已於98年10月15日到達被告，已生終止契約之效力。
      又土地法第30條之強制規定，已經立法院三讀通過刪除，
      並於89年1 月26日經總統令公布刪除，而依現行農業發展
      條例第16條第1 項規定「每宗耕地分割後每人所有面積未
      達0.25公頃者，不得分割。」之反面解釋可知，耕地分割
      後，每人所有面積達0.25公頃者，即可分割。經查，系爭
      土地面積達1.6841公頃，原告取得系爭土地所有權應有部
      分2 分之1 後，可分配之面積為0.84205 公頃，已逾前開
      農業發展條例第16條第1 項之限制，是以原告終止借名登
      記契約後，已具備可取得系爭土地所有權之資格，且不受
      上開條例之分割限制，從而原告類推適用民法第54 1條民
      法第541 條「受任人因處理委任事務，所收取之金錢、物
      品及孳息，應交付於委任人。受任人以自己之名義，為委
      任人取得之權利，應移轉於委任人。」之規定，請求被告
      返還移轉系爭土地所有權應有部份2 分之1 ，為有理由，
      應予准許。
五、結論：本件原告之訴為有理由，依民事訴訟法第78條，判決
    如主文。
中    華    民    國    99    年    5     月    11    日
                  民事鳳山分庭法  官  吳文婷
以上正本證明係照原本作成。
如不服本判決，應於送達後二十日內，向本院提出上訴狀並表明
上訴理由，如於判決送達前提起上訴者，應於判決送達後十日內
補提上訴理由書（須附繕本）。
中    華    民    國    99    年    5     月    12    日
                                    書記官  林仕興

司法院資訊處製作；財團法人民間司法改革基金會備份。
